【裁判字號】    95,簡上,118
【裁判日期】    951205
【裁判案由】    給付票款
【裁判全文】
臺灣板橋地方法院民事判決             95年度簡上字第118號
上  訴  人  頂崁五金工業有限公司
法定代理人  甲○○
訴訟代理人  周仕傑律師
被上 訴 人  丙○○○
訴訟代理人  乙○○
                        號
上列當事人間請求給付票款事件，上訴人對於中華民國95年4 月
13日本三重院簡易庭95年度重簡字第139 號第一審判決提起上訴
，經本院於95年11月21日言詞辯論終結，判決如下：
    主  文
原判決廢棄。
被上訴人在第一審之訴駁回。
第一、二審訴訟費用均由被上訴人負擔。
    事實及理由
一、被上訴人主張：
    (一)被上訴人執有訴外人林進發所簽發、經上訴人背書、如附
      表所示之支票2 紙（下稱系爭支票），詎上開票據經被上
      訴人依期於民國94年10月5 日提示後，均未獲付款，上訴
      人既為系爭支票之背書人，被上訴人自得對之行使追索權
      ，爰依票據之法律關係，聲明請求上訴人給付新臺幣（下
      同）20萬元及自94年10月5 日起至清償日止，按年息百分
      之6 計算之利息。
    (二)上訴人於93年7 月15日以「明光」之名義召集合會（當時
      之法定代理人為林進發，下稱系爭合會），會期自93年7
      月15日起至95年5 月20日止，會款金額為20萬元，被上訴
      人參加其中1 會。系爭支票係於93年7 月15日招會時就已
      經拿到了，由林進發交予被上訴人，交付當時支票背面就
      已經有上訴人之背書，因為是上訴人公司招的會，所以沒
      有告林進發，只告上訴人公司。
    (三)嗣於本院上訴審時則稱：
      1.被上訴人本人於本院95年7 月18日準備期日時雖稱：票
        是我起會時候，上訴人就開給我，得標之後才能去兌現
        （本院簡上字卷第21頁），惟於答辯狀則記載：「被上
        訴人得標後，上訴人原法定代理人林進發即簽發系爭支
        票，並由被告背書，交付予被上訴人，用以給付會款，
        為兩造所不爭之事實，且亦經原審認定」（同前卷第23
        頁）、「嗣被上訴人得標後，訴外人林進發簽發系爭支
        票，並由上訴人為隱存保證背書，交付予被上訴人，用
        以支付系爭會款」（同前卷第26條）。嗣於本院95年10
        月3 日準備期日時又稱：「九十四年五月十五日我得標
        後，林進發當場開票後，在支票背面蓋上被告公司的章
        ，之後把這二張支票交給我，地點在被告公司辦公室」
        （同前卷第56頁）。
      2.上訴人於系爭支票背書，性質上屬於隱存保證背書，則
        上訴人即不得以其與被上訴人間之原因關係無效而為抗
        辯，亦即上訴人既於系爭支票以公司名義為背書，縱令
        有隱存保證背書之情形，仍無解於票據背書人之責任。
      3.上訴人雖指摘原審判決有訴外裁判之情事，惟本件被上
        訴人於原審係聲明請求：「被告應給付原告新臺幣貳拾
        萬元及自民國九十四年十月五日起至清償日止，按年息
        百分之六計算之利息」，核與原審判決主文第一項所示
        相同，故原審判決並未就被上訴人未聲明之事項而為判
        決。
      4.上訴人應知悉其依法不得擔任合會會首，亦不得向會員
        之一的被上訴人收取合會金，嗣被上訴人得標後，林進
        發簽發系爭支票，並由上訴人為隱存保證背書，交付予
        被上訴人，用以支付系爭會款，然被上訴人提示系爭支
        票卻不獲付款，上訴人更以原因關係無效為抗辯，拒負
        背書人責任，顯有知法、玩法、弄法、詐欺之嫌疑，如
        許其以原因關係為抗辯而免負背書人責任，不惟票據流
        通之目的無法達成，亦抵觸票據文義性、無因性，更背
        離公平正義。
      5.上訴人雖主張林進發於簽發系爭支票當時並非上訴人公
        司之法定代理人，其所為背書行為屬無權代理，但上訴
        人公司之董事即使有變更，其出資額及股東成員都不變
        ，不能夠因為後來負責人變更就一概否認。
    (四)爰聲明：上訴駁回；第二審訴訟費用由上訴人負擔。
二、上訴人則以下列各詞置辯：
    (一)系爭支票背面所蓋之上訴人公司印章，並非背書章，而是
      簽收章，並不生票據上背書之效力。
    (二)被上訴人於95年2 月23日鈞院審理時自承其所持有之系爭
      支票，係基於與上訴人之合會關係，並經由上訴人背書後
      直接交付予被上訴人作為合會金，故兩造就系爭支票自屬
      直接前後手之關係，依票據法第13條規定之反面解釋，上
      訴人即得以兩造間所存抗辯事由，對抗被上訴人。次依民
      法第709 條之2 規定，合會之會首及會員須以自然人為限
      ，亦即法人於合會關係內並無權利能力，自不得成為合會
      之會首或會員，故其召集或參與合會之法律行為應屬無效
      。上訴人公司為一法人，雖曾召集系爭合會，但此行為既
      屬無效，則上訴人基於無效之合會關係而直接交付系爭支
      票予被上訴人，且該等支票之原因關係已不存在，上訴人
      不負背書人之責任，自得以此事由拒絕給付本件票款。
    (三)若鈞院認為系爭支票係由林進發簽發後，被上訴人要求上
      訴人以保證人地位在支票背面背書，方由林進發以上訴人
      法定代理人身分代表上訴人背書後，再以上訴人法定代理
      人之身分將系爭支票交付被上訴人（非隱存保證背書），
      是系爭支票之原因關係即為兩造間成立之保證契約。惟因
      公司除依法其他法律或公司章程規定得為保證者外，不得
      為任何保證人，公司法第16條第1 項定有明文，本件上訴
      人公司既非其他法律或公司章程規定得為保證之情形，自
      不得為任何保證人，而作為系爭票據原因關係之保證關係
      既不存在，上訴人即得以此事由對抗被上訴人，拒絕拒付
      本件票款。
    (四)嗣於本院上訴審時則再補稱：
      1.被上訴人於原審審理時並未聲明上訴人應依民法第113
        條規定負回復原狀或損害賠償責任，以返還前揭合會金
        20萬元，惟原審判決卻逕自就被上訴人於原審未聲明之
        事項而為判決，顯有訴外裁判之判決違背法令情事，且
        被上訴人於原審係主張上訴人應負票據法上背書人之責
        任，係行使票據權利，究不得依民法第113 條之規定向
        上訴人主張或行使票據上之權利。
      2.本件被上訴人於原審即主張系爭支票係因被上訴人參與
        系爭合會得標後，始由上訴人直接交付由林進發所簽發
        並經上訴人背書之系爭支票2 紙予被上訴人，作為會款
        之給付。是以上訴人與被上訴人間實為票據之直接前後
        手關係，於被上訴人向上訴人主張行使票據權利時，上
        訴人即得以原因關係為直接前後手之抗辯，且此情形顯
        非原審判決所認定之隱存保證背書關係，故原審判決認
        兩造間係隱存保證背書關係，實屬誤斷。
      3.原審判決所引用之最高法院49年台上字第334 號判例意
        旨，乃指票據債務人並非執票人直接前手之情形而言，
        是以原審判決據此認定上訴人以此事由拒絕給付票款，
        尚非有據。
      4.上訴人公司係於94年5 月5 日變更負責人為甲○○，被
        上訴人所主張之支票發票日期為94年10月5 日，當時訴
        外人林進發已非上訴人公司之負責人，自無權代理上訴
        人為背書行為，被上訴人雖主張其係於94年5 月5 日前
        便已取得系爭支票，但並未舉證以實其說，另一方面，
        其既然將發票日期填載為94年10月5 日，顯見系爭支票
        至94年10月5 日方才完成發票行為，在發票行為完成前
        之背書亦屬無效。
    (五)爰聲明：原判決廢棄；被上訴人在第一審之訴駁回；第一
      、二審訴訟費用由被上訴人負擔。
三、下列各項事實，為兩造所不爭執，並有系爭支票、退票理由
    單、系爭合會會單及上訴人公司變更登記表等為證，均堪信
    為真實。
    (一)上訴人公司之董事原為林進發，惟於94年5 月5 日即已變
      更為甲○○，並於同日完成變更登記。
    (二)上訴人公司於93年7 月15日以「明光」之名義召集系爭合
      會，會期自93年7 月15日起至95年5 月20日止，會款金額
      為20萬元，被上訴人於94年5 月15日得標。
    (三)於被上訴人得標後，林進發即簽發系爭支票，再持上訴人
      公司之圓戳章蓋於支票背面後，直接交予被上訴人（就林
      進發究係何時簽發系爭支票並以上訴人名義背書乙節，被
      上訴人前後所述雖有不同，惟其於本院上訴審言詞辯論終
      結前，既已明確表示系爭本票係於94年5 月15日被上訴人
      得標後，由林進發當場簽發，再由其持上訴人公司之圓戳
      章蓋於背面（詳如前段(四)2.所示），而被上訴人對此亦無
      爭執，即堪認定屬實）。
    (四)被上訴人於94年10月5 日提示該2 張支票請求兌現後，均
      遭以存款不足及拒絕往來戶為由退票。
四、本件兩造所爭執者，包括(一)林進發於系爭支票背面蓋用上訴
    人公司之「圓戳章」，是否屬於背書？(二)林進發於蓋用前揭
    圓戳章在系爭支票背面當時，已非上訴人公司之董事，則其
    是否有代理上訴人公司為此法律行為之權限？(三)上訴人公司
    所為前揭行為，是否屬於隱存保證背書？其票據之原因關係
    是否存在？上訴人得否對被上訴人行使票據法第13條之抗辯
    權？等事項，茲分述如下：
    (一)關於系爭支票背面所蓋上訴人公司之印章，被上訴人既不
      否認其為真正，則不問該印章是否經上訴人定為專充簽收
      之用，要與背書之效力不生影響，上訴人自不得以背書所
      蓋印章為簽收章，而否定背書之效力，故上訴人此項抗辯
      ，為無理由。
    (二)按公司法所稱公司負責人，在有限公司為董事，有限公司
      應至少置董事1 人執行業務並代表公司，公司法第8 條、
      第108 條第1 項前段分別定有明文。本件上訴人公司為有
      限公司，其董事原為林進發，惟於94年5 月5 日即已變更
      為甲○○，並於同日完成變更登記，故林進發於94年5 月
      15日被上訴人得標後持上訴人公司之圓戳章蓋於支票背面
      時，因非上訴人公司之董事，自無代理該公司為背書行為
      之權限。次依上訴人公司之變更登記表，林進發於為前揭
      背書行為當時，雖仍為上訴人公司之經理人，惟按公司之
      經理人僅在執行職務範圍內為公司負責人，而稱經理人者
      ，謂由商號之授權，為其管理事務及簽名之人，公司法第
      8 條第2 項、民法第553 條第1 項分別定有明文。查上訴
      人公司之營業事項為抽屜把手及門把手等五金零件之製造
      加工買賣業務、五金電鍍業務及有關上項業務之進出口貿
      易業務，有前揭變更登記表在卷可查，則林進發擔任經理
      人所得代理之範圍，即應以與此等業務有關且必要之行為
      為限（最高法院92年度台上字第145 號判決同此見解）。
      本件林進發為前揭背書行為之目的，乃系爭合會得標後會
      款之給付，此既與上訴人公司所營業務無關，自不在其執
      行職務之範圍內，從而亦無代理該公司為背書行為之權限
      ，故其所為前揭背書行為依法應對上訴人公司不生效力，
      是上訴人辯稱：林進發以上訴人公司名義所為背書行為屬
      無權代理等語，應屬有據，原審判決就此未予詳查，遽認
      林進發為背書行為當時為上訴人公司之負責人，即有未洽
      。
    (三)本件被上訴人係以上訴人為系爭支票之背書人，而依票據
      法第144 條、第85條第1 項、第133 條，行使對背書人之
      追索權，惟此項背書行為既對上訴人不生效力，則上訴人
      即無庸對此背書負責，故被上訴人執此支票對上訴人行使
      追索權，自無法律上之依據，是上訴人另依票據法第13條
      所提其餘抗辯，即無逐一審究之必要，附此說明。
五、綜上所述，被上訴人本於票據之法律關係，請求上訴人給付
    票款20萬元及自94年10月5 日起至清償日止，按年息百分之
    6 計算之利息，尚非有理，應予駁回。原審判命上訴人給付
    上開數額並為假執行及免假執行之宣告，自有未洽。上訴意
    旨指摘原判決不當，求予廢棄改判，為有理由，自應由本院
    上訴審廢棄原判決，改判如主文第2 項所示。
六、兩造其餘攻擊防禦方法及訴訟資料經本院審酌後，核與判決
    之結論均無影響，毋庸一一論列說明，併此敘明。
據上論結，本件上訴為有理由，依民事訴訟法第436 條之1 第3
項、第450 條、第78條，判決如主文。
中    華    民    國    95    年    12    月    5     日
                  民事第二庭?審判長法?官  梁宏哲
                                    法?官?黃若美
                                    法?官  楊明佳
右正本證明與原本無異
本件不得上訴。
中    華    民    國    95    年    12    月    5     日
                        ????    書記官  楊璧華
┌───────────────────────────────────┐
│附表                                                                  │
├──┬─────┬───┬─────┬──────┬────┬────┤
│編號│ 支票號碼 │發票人│ 票面金額 │   付款人   │ 發票日 │ 提示日 │
│    │          │      │（新臺幣）│            │        │        │
├──┼─────┼───┼─────┼──────┼────┼────┤
│ 一 │EC0000000 │林進發│壹拾萬元  │合作金庫銀行│94.10.5 │94.10.5 │
│    │          │      │          │民族分行    │        │        │
├──┼─────┼───┼─────┼──────┼────┼────┤
│ 二 │EC0000000 │林進發│壹拾萬元  │合作金庫銀行│94.10.5 │94.10.5 │
│    │          │      │          │民族分行    │        │        │
├──┴─────┴───┴─────┴──────┴────┴────┤
│總計：貳拾萬元                                                        │
└───────────────────────────────────┘


司法院資訊處製作；財團法人民間司法改革基金會備份。
